臺灣桃園地方法院民事裁定
110年度消債清字第177號
聲  請  人  
即  債務人  黃文    
上列聲請人因消費者債務清理條例事件，聲請清算，本院裁定如
下：
    主  文
清算之聲請駁回。
聲請費用由聲請人負擔。
    理  由
一、按債務人不能清償債務或有不能清償之虞者，得依本條例所
    定更生或清算程序，清理其債務，消費者債務清理條例（下
    稱消債條例）第3條定有明文。衡以消債條例之立法目的，
    在於經濟上陷於困境之消費者，若任其於惡性循環之債務窘
    境中自生自滅，其將衍生嚴重之社會問題，致難以維持安定
    之社會經濟秩序，故有予以分別情形依更生或清算之程式清
    理其債務之必要，藉以妥適調整其與相關債權人間之權利義
    務關係，以謀求消費者經濟生活之更生機會，從而健全社會
    經濟發展。惟私法上債之關係，係以當事人間之信賴關係為
    基礎，為社會經濟組織之重要支柱，故當事人於以法律行為
    追求自己之利益之際，亦應顧及對方之利益，並考量債權債
    務在社會上的作用，本於誠實及信用之原則，行使其債權及
    履行其債務，故消費者欲以消債條例調整其所負義務，自應
    本於誠信原則之本旨，僅在其不能清償債務或有不能清償之
    虞而使其陷於經濟上之困境時，始得准許之，以避免藉此善
    意之立法而惡意圖謀減免債務，致使社會陷於道德危險。又
    消債條例第3條所謂「不能清償債務或有不能清償之虞」者
    ，係指債務人欠缺清償能力，對於已屆清償期，且已受請求
    債務之全部或主要部分，客觀上可預見其處於通常且繼續的
    不能清償之狀態而言，方符合消債條例為使不幸陷入經濟困
    境之人得以清理債務、重建生活，並在債務清理過程中能保
    有符合人性尊嚴之最低基本生活之目的。又債務人聲請更生
    ，必以其所能運用之資產扣除生活上必要支出後，已經小於
    負債，以致不能清償，或有具體事實足認有不能清償之虞者
    ，方堪許之。而債務人之清償能力，包括財產、信用及勞力
    （技術），並不以財產為限，必須三者總合加以判斷仍不足
    以清償債務，始謂欠缺清償能力而成為不能清償。債務人之
    清償能力係處於流動性狀態，聲請時與法院裁定時之清償能
    力未必一致，應以法院裁定時為判斷基準時（司法院民事廳
    民國99年11月29日廳民二字第0990002160號第二屆司法事務
    官消債問題研討第4號消費者債務清理條例法律問題研審小
    組之研審意見參照）。倘債務人之資產經評估雖已不足以清
    償債務，惟依債務人之年齡及工作能力，在相當期限內如能
    清償債務，仍應認其尚未達不能清償債務或有不能清償之虞
    。
二、聲請意旨略以：聲請人前積欠金融機構債務無法清償，於民
    國110年9月間向桃園市楊梅區調解委員會聲請調解，嗣該會
    於110年9月16日開立調解不成立證明書。又其無擔保或無優
    先權之債務總額為新臺幣（下同）1,047,295元，且未經法
    院裁定開始更生程序或宣告破產，爰聲請裁定准予清算等語
    。　　
三、經查：
（一）關於前置協商之要件：聲請人前於110年9月16日向桃園市
      楊梅區調解委員會聲請調解，因最大債權銀行未派員參加
      ，而調解不成立等情，有桃園市楊梅區調解委員會調解不
      成立證明書及財團法人金融聯合徵信中心查詢當事人綜合
      信用報告回覆書等件附卷可按（本院卷23頁、133至148頁
      ），堪可採認。
（二）關於聲請人之債務總額：聲請人雖陳報其無擔保或無優先
      權債務總額為1,047,295元（本院卷3頁），然依債權人之
      陳報（本院卷171至209頁、264頁），實為1,107,449元（
      計算式：749,154元＋107,730元＋90,565元+160,000＝1,107
      ,449元），本院認應以該金額為其債務總額。
（三）關於聲請人之財產及收入：聲請人除有機車1部外，尚有3
      份保單，保單解約所得約128,846元，有聲請人提出之全
      國財產稅總歸戶財產查詢清單、新光長安終身壽險保險單
      、新光新防癌終身保險個人保險單、新光傳家寶終身還本
      壽險保險單、託收票據明細表、保單解約試算表等件在卷
      可佐（本院卷29頁、61至71頁、109頁、233至237頁）；
      就收入部分，聲請人稱現任職於百福林企業股份有限公司
      ，每月薪資約22,000至88,152元不等，核與聲請人提出10
      8至109年度綜合所得稅各類所得資料清單、勞工保險被保
      險人投保資料表、存摺明細、薪資明細表及百福林企業股
      份有限公司員工年薪資清冊等件大致相符（本院卷37至45
      頁、83至107頁、273至285頁），本院以聲請人最近5個月
      即110年10月至111年2月計算其平均薪資32,140元【計算
      式：（31,800元＋32,600元＋31,800元＋32,250元＋32,250元
      ）÷5＝32,140元】，應最符合聲請人現平均月所得情形。
      另經本院查無聲請人其他收入資料，是本院認以32,140元
      列計其每月收入為適當。
（四）關於聲請人之必要支出：聲請人陳報其每月必要生活費用
      約5萬餘元至8萬餘元（包括：餐費8,000元、交通費800元
      、電信費1,000元、居住婆婆家每月給付婆婆居住費5,500
      元、水電瓦斯費1,000元、雜支2,000元、公司每月扣薪強
      制執行及健保費約7,753元至25,584元不等、婆婆開刀費
      用27,449元），業提出電信費繳款通知、水電繳費憑證、
      統一發票、居住費用切結書、醫療費用收據等件附卷可參
      （本院卷111至131頁、219頁至223頁 ）。惟其中電信等
      費用，均高於一般使用情形，況聲請人現處於聲請清算之
      狀態，應當撙節開支，故聲請人陳報之上開支出金額，應
      酌減至適當程度；扣薪強制執行部分，屬聲請人之債務，
      而非屬消費者債務清理條例施行細則第21條之1第1項規定
      之必要生活支出，應予以剔除；婆婆開刀費用屬一次性支
      出，應認無特別提列之必要。故本院審酌聲請人之經濟、
      給付居住房屋費用必要及上開家庭生活狀況等情，認聲請
      人每月必要生活費用應以23,837元（計算式：桃園市低收
      入戶最低生活費之1.2倍即18,337元＋居住房屋費用5,500
      元＝23,837元）列計為當。
（五）聲請人現每月所得收入約為32,140元，扣除其必要支出23
      ,837元後，每月餘8,303元可供清償債務（計算式：32,14
      0元－23,837＝8,303元），則聲請人欲全數清償上開債務尚
      需約11年（計算式：1,107,449÷8,303元÷12≒11）。而聲
      請人現年42歲（69年次），距勞工強制退休年齡（65歲）
      ，尚約有23年，聲請人尚可逐期清償債務，尚難認以聲請
      人目前之清償能力，顯無法清償聲請人前揭所負欠之債務
      總額。　　
四、綜上所述，聲請人既具有相當清償能力，且以此清償能力既
    足以維持基本生活及有相當餘額可供清償債務，自難謂聲請
    人有不能清償債務或有不能清償之虞之情形。從而，其清算
    之聲請，即與消債條例第3條有違，自應予駁回。　　　
中　　華　　民　　國　　111 　年　　5 　　月　　31　　日
                  民事第二庭    法　官　林其玄
正本係照原本作成。
如不服本裁定應於送達後10日內向本院提出抗告狀，並應繳納抗
告費新台幣1000元。
中　　華　　民　　國　　111 　年　　5 　　月　　31　　日
                                書記官　陳佩伶